臺灣臺南地方法院民事判決　　　　　　　95年度訴字第1872號
原　　　告　甲○○
　　　　　　　　　　　　巷12.
被　　　告　乙○○○
　　　　　　　　　　　　段40.
上列當事人間請求返還所有權狀事件，經本院於民國96年5月3日
言詞辯論終結，判決如下：
    主  文
被告應將臺南縣歸仁鄉○○○段六四０-八、六三七-二四地號之
土地權狀及歸仁北段一四一七建號之建物所有權狀返還原告。
訴訟費用新台幣壹萬參仟陸佰柒拾貳元由被告負擔。
    事實及理由
一、原告主張如下：
  (一)兩造為夫妻關係，之前即多次發生家暴事件，被告於民國95
    年5月19日在台南縣歸仁鄉○○○路○段401號家中毆打原告
    ，並搶奪原告名下坐落台南縣歸仁鄉○○○段640-8、637-2
    4地號暨其上1417建號（門牌號碼：台南縣歸仁鄉○○村○
    ○○路○段401號）之土地及建物所有權狀，嗣經原告催討被
    告均不返還，屢經調解亦未能解決，爰訴請被告返還上開房
    地之所有權狀等語。
  (二)聲明：求為判決如主文所示。
二、被告答辯如下：
  (一)伊不否認系爭房地之土地及建物所有權狀均由伊佔有中。兩
    造及子女名下尚有其餘不動產，但原告將債務均轉貸至被告
    名下不動產，不願意繳納貸款，讓伊負責處理債務，故不願
    返還系爭房地之土地及建物所有權狀予原告。
  (二)系爭土地所有權狀，係遭原告偷走，原告在外面有外遇對象
    ，而系爭房地是伊與小孩現在居住的地方，所以伊才會偕同
    兒子把權狀搶回來。
三、本件經辯論及證據調查，兩造對於下列事實均不爭執：
  (一)臺南縣歸仁鄉○○○段640-8、637-24地號及1417建號為原
    告所有，但土地及建物所有權狀原由兩造共同保管。
  (二)原告為請求被告返還土地及建物權狀一事，曾向本院提起訴
    訟（即95年度訴字第1110號返還所有權狀事件），嗣於訴訟
    中達成協議而撤回訴訟。
  (三)兩造達成協議內容為：
    (1)原告及兩造子女名下財產均交由被告處理。
    (2)被告每月應給付生活費20,000元予原告。
  (四)兩造和解之後被告並未按月給付兩萬元的生活費給原告。
四、本件原告主張系爭房地所有權狀為其所有，卻遭被告占有，
    爰訴請被告返還權狀。被告雖不爭執系爭房地之土地及建物
    所有權狀為其占有，但以兩造尚有債務糾紛為由拒絕返還。
    是本院所應審酌厥為：被告有無占有系爭房地所有權狀之合
    法權源？經查：
  (一)本件原告從事代書業務，被告則在旁協助，系爭房地之土地
    與建物所有權狀，平日均置放家中抽屜，並未上鎖，兩造如
    有需要可自行拿取，故系爭所有權狀原由兩造共同保管。
  (二)嗣後兩造因感情不睦，原告乃於96年5月16日將家中全部房
    地（包含系爭房地）之土地及建物所有權狀取走，被告於95
    年5月19日發現後，隨即偕同次子吳天鋐前往原告住處以強
    迫方式將權狀取回乙節，亦經兩造長子即證人吳天雲到庭證
    述明確，及有原告提出之診斷證明書、95家護字第244號通
    常保護令為證。
  (三)原告因土地及建物所有權狀遭被告取回，乃向本院提起返還
    所有權狀之訴訟，並由本院以95年度訴字第1110號審理，嗣
    因訴訟中兩造同意另由家事法庭處理婚姻及財產事宜，乃撤
    回訴訟，並於95年10月4日陳報協議內容為(1)原告及兩造子
    女名下財產均交由被告處理。(2)被告每月應給付原告生活費
    20, 000元等情，亦為兩造不爭之事實及經本院調閱95年度
    訴字第1110號卷證查明屬實。
  (四)至上開協議內容之真意，兩造均不爭執原告及子女名下財產
    交由被告保管，但被告每月應給付原告20,000元生活費。顯
    見，兩造協議內容，係以被告按月給付20,000元生活費予原
    告為條件，由被告取得管理兩造及子女名下財產之權利。
  (五)惟兩造雖達成上開協議，原告名下財產卻遭銀行查封，且原
    告認協議內容尚有細節未談妥，乃再次聲請調解。被告認原
    告既已聲請調解，亦不願給付生活費予原告等情，亦據兩造
    陳明在卷。足見，兩造雖已達成上開協議，但被告並未履行
    按月給付生活費20,000元予原告之義務。
五、按附停止條件之法律行為，於條件成就時，發生效力。民法
    第99條第1項參照。經查本件兩造達成之協議內容，係以被
    告按月給付20,000元生活費予原告為停止條件，取得管理兩
    造及子女名下財產之權利。然依上開調查，被告並未履行上
    開條件，是其管理兩造及子女名下財產之權利，即未發生效
    力。又因系爭房地為原告所有，但土地及建物所有權狀經被
    告以強暴方式取走後，經原告向被告催討，被告迄未返還，
    從而，原告本於所有權之法律關係，請求被告返還系爭房地
    之土地及建物所有權狀，即有理由，應予准許。
六、按訴訟費用，由敗訴之當事人負擔。又法院為終局判決時，
    應依職權為訴訟費用之裁判。民事訴訟法第78條及第87條第
    1項定有明文。本件訴訟除原告支出裁判費13,672元外，兩
    造未有其餘費用支出，本件訴訟費用額應確定為13,672元，
    爰於主文第2項併為訴訟費用負擔之諭知。
七、結論：原告之訴為有理由，依民事訴訟法第78條、第87條第
    1 項，判決如主文。
中　　華　　民　　國　　96　　年　　5 　　月　　17　　日
                  民事第五庭    法　官　許蕙蘭
上正本證明與原本無異
如不服本判決，應於送達後廿日內，向本院提出上訴狀並表明上
訴理由，如於本判決宣示後送達前提起上訴者，應於判決送達後
廿日內補提上訴理由書（須附繕本）。
中　　華　　民　　國　　96　　年　　5 　　月　　17　　日
                                書記官　黃鋕偉
